【裁判字號】    94,訴,4269
【裁判日期】    950308
【裁判案由】    違反臺灣地區與大陸地區人民關係條例等
【裁判全文】
臺灣高雄地方法院刑事判決              94年度訴字第4269號
公  訴  人  臺灣高雄地方法院檢察署檢察官
被      告  丙○○
上列被告因違反臺灣地區與大陸地區人民關係條例等案件，經檢
察官聲請簡易判決處刑（94年度偵字第20712 號），本院適用通
常程序判決如下：
    主  文
丙○○無罪。
    事  實
一、公訴意旨略以：被告丙○○明知林貴英（西元1966年4 月29
    日生，現已遺返大陸）係大陸地區人民，且大陸地區人民非
    經臺灣地區主管機關許可，不得進入臺灣地區，卻為使林貴
    英入境臺灣地區非法工作之目的，而基於使大陸地區人民非
    法進入臺灣地區之犯意，又基於明知為不實之事項而使公務
    員登載於職務上所載公文書並加以行使之概括犯意聯絡，在
    並無與林貴英結婚真意之情形下，先於民國（下同）93年7
    月間，攜帶單身證明文件，搭機前往大陸福建省福州市，與
    林貴英共同向中國大陸地區福建省福州市公證處聲請辦理結
    婚登記手續，並於93年7 月16日即向該公證處取得結婚公證
    書，於取得上開公證書之後隨即返回台灣。後於93年7 月31
    日，以配偶來台探親名義，填具「大陸地區人民進入臺灣地
    區保證書」，向轄區高雄縣政府警察局仁武分局九曲派出所
    申請，致該派出所不知情之警員，在上開具有公文書性質之
    保證書上簽註「經詢保證人丙○○：渠與被保證人林貴英夫
    妻關係，願意完全負起保證人責任」等不實之事項；又於93
    年8 月4 日，連同保證書、公證書持往財團法人海峽交流基
    金會認證，以林貴英來台探親為由，向我國內政部警政署入
    出境管理局行使，申請核發林貴英之大陸人民「中華民國臺
    灣地區旅行證」，使不知情之之內政部警政署入出境管理局
    承辦之公務員，分別將「民國93年7 月15日結婚」之不實事
    項，登載於職務上所掌管之前開旅行證申請書下方，記載核
    發情形之公文書上，並記載同意核發大陸地區女子林貴英來
    台旅行證；再於94年5 月23日，持結婚公證書與財團法人海
    峽交流基金會證明書等資料，前往高雄縣大寮鄉戶政事務所
    ，填具「結婚登記申請書」，申請辦理結婚之戶籍登記，致
    使不知情之該管承辦戶籍登記之公務員，將該不實之事項，
    登載於職務上所掌之公文書戶籍登記簿等文件。迨93年12月
    20日，林貴英持上開「中華民國臺灣地區旅行證」向海關人
    員行使，而得以入境臺灣，並即在台灣地區非法工作，其上
    開行使使公務員登載不實公文書之行為，均足生損害於戶政
    機關對戶籍管理與入出境管理局對大陸地區人民入出境臺灣
    地區管理之正確性。嗣於94年5 月28日凌晨0 時許，在宜蘭
    礁溪地區為警查獲林貴英非法工作，而得知上情。因認被告
    涉犯刑法第216 條、第214 條之行使使公務員登載不實文書
    ，與違反臺灣地區與大陸地區人民關係條例第15條第1 項第
    1 款規定，應依同條例第79條第1 項規定之使大陸地區人民
    非法進入臺灣地區等罪嫌等詞。
二、按「犯罪事實，應依證據認定之，無證據不得認定其犯罪事
    實」，又「不能證明被告犯罪者，應諭知無罪之判決」，刑
    事訴訟法154 條第2 項、第301 條第1 項分別定有明文。
三、被告丙○○堅決否認涉有上開犯行，並辯稱：其與林貴英係
    真結婚，並非假結婚，且林貴英係其配偶，而合法進入臺灣
    地區等語。公訴意旨雖以證人林貴英與管區員警黃武發之證
    詞、林貴英所具名之同意字條，以及宜蘭縣警察局礁溪分局
    94年5 月31日警礁陸字第0940001848號函（含中華民國台灣
    地區補出境申請書影本1 份）影本1 份、內政部警政署入出
    境管理局94年6 月9 日境信品字第0941029889 0號函（含入
    出國日期證明書、大陸地區人民進入台灣地區旅行證申請書
    、大陸地區人民進入台灣地區保證書及結婚公證書）1 份、
    高雄縣大樹鄉戶政事務所94年6 月10日樹鄉戶字第09400018
    41號函（含結婚登記申請書、戶籍謄本、中華民國台灣地區
    入出境許可證及外籍配偶基本資料各1 份）1 份，與警員黃
    武發之職務報告、高雄縣政府警察局仁武分局受理大陸地區
    人民行方不明人口案件登記表、查察通報單及大陸地區人民
    行方不明查詢報表各1 份為據。惟查：
  （一）被告與林貴英係經由林貴英在臺之同鄉友人乙○○介紹
        認識，並進而結婚一節，業經被告於內政部警政署入出
        境管理局面談、警詢及審理時分別供述綦詳（見本院簡
        字卷第24頁、警卷第2 頁、本院訴字卷第20、63、64、
        65頁），核與證人林貴英於警詢時所證係由大陸同鄉嫁
        來臺灣之同鄉友人介紹認識而結婚等詞相符【見警卷第
        6 頁，證人林貴英業於94年6 月1 日經警遣返出境，此
        有林貴英之入出國日期證明書、宜蘭縣警察局礁溪分局
        函影本各一紙在卷可查（見警卷第頁13 頁 、本院簡字
        卷第15頁），是伊於審理中有滯留國外無法傳喚之情事
        ，而伊於警詢中所為之陳述，既於查獲時坦然所陳，且
        未曾受任何外力之干擾，所證此節，應具有可信之特別
        情況，且為證明犯罪事實之存否所必要，依刑事訴訟法
        第159 條之3 第3 款之規定，得為證據），且有證人乙
        ○○於審理時結證在卷（見本院訴字卷第54～55、69頁
        ），堪認屬實。則知被告與林貴英相識而結婚，係經由
        雙方友人介紹而來，此與一般假結婚時，均由姓名年籍
        均難查悉之人介紹而結婚之情形，顯有不同。
  （二）其次，被告與林貴英結婚，並曾借款承擔婚姻所需費用
        ，以及支付林貴英抵台相聚之機票費用等情，亦據被告
        於本院審理時供陳明確（見本院訴字卷第70、71、72頁
        ），並供稱：其除向中國信託銀行借款5 萬元外，並又
        向乙○○借款2 萬元，共借7 萬元等語，就此亦與證人
        乙○○所證一致，且證人乙○○並證述：伊與被告同往
        中國信託銀行借款、領款，以及又借予被告2 萬元屬實
        （見本院訴字卷第54、72、73頁），且證人林貴英在警
        詢時證稱：於大陸結婚時有宴請親友，1 桌花費4 千元
        ，以及機票費用6 千元，均由被告所支付等語（見警卷
        第6 頁、本院簡字卷第19頁，證人林貴英於警詢中之陳
        述，其證據能力亦如前述，得為證據），可知被告尚且
        為籌措負擔結婚費用而借款，並支付結婚所須之相關費
        用甚明，而此與一般假結婚案例中，非但未曾負擔任何
        結婚費用，尚可獲有若干報酬之情事，亦屬互異。
  （三）再者，林貴英於93年12月20日抵臺後，原本亦確實與被
        告同居於被告前所住居之高雄縣大樹鄉○○路686 巷5
        號12樓處，且由被告照養而無在外工作，又林貴英入境
        臺灣地區之初，並曾與被告同居約有3個 月等情，亦據
        被告於警詢及審理時供述詳明（見警卷第2 頁，本院訴
        字卷第67、68頁），核之證人林貴英在警詢時供證亦均
        相符（見警卷第6 頁，本院簡字卷第18頁，證據能力部
        分，亦述之於前），且證人即管區員警黃武發於偵查中
        證述：其於94年1 月3 日、同年2 月3 日前往被告上開
        住處查察，均見林貴英亦按址居住該處，迄至94年3 月
        4 日起再次至該處察看，則發現林貴英已不在該處等詞
        【見偵卷第17頁，並得參佐證人黃武發於偵訊結證時所
        引用之職務報告（見偵卷第20頁，該等職務報告，被告
        亦同意作為證據，見本院訴字卷第19頁），證人黃武發
        於偵查中之證詞，雖係審判外之陳述，然既已具結，又
        業經被告審判程序中同意作為證據（見本院訴字卷第19
        頁），本院審酌證人於係於檢察官訊問時就其執行職務
        所見情狀加以陳述，應屬適當，依刑事訴訟法第159 條
        之5 第1 項之規定，自得為證據】；則由林貴英離家他
        往、不知所蹤之前，曾與被告同居達3 個月，且均由被
        告予以照養一節觀之，益見與藉由假結婚至臺灣地區工
        作之大陸女子，一旦抵臺均立刻投入工作，不會與假結
        婚之配偶同居一處，而且假結婚之臺灣配偶亦不會照養
        該大陸女子之情形不符。
  （四）至證人林貴英警詢證詞中稱：其與伊結婚本係假結婚，
        娶伊就是要伊工作賺錢，如不到外面工作，下次來台團
        聚就不申請來台，始迫於無奈才到外面工作云云（見警
        卷第7 頁），該等證詞無非證人林貴英片面之指訴，而
        觀諸林貴英自承與被告係經伊同鄉友人介紹相識結婚，
        且供明被告支付結婚及來臺交通費用，又於伊來臺3 個
        月期間，均與被告同居，復由被告照養等情，顯見被告
        對於林貴英顯係以真實結婚之配偶待之，應屬真實，反
        係林貴英究係基於何等緣由離家出走，以致行方不明，
        則無從查究，是縱使林貴英內心確有假藉結婚來臺工作
        之企圖，然此既非被告所知，則被告無非淪為遭林貴英
        騙婚來臺之被害人而已，自難僅憑林貴英單方指訴即入
        被告於罪；另證人黃武發之偵查中之證詞，就其查訪之
        情狀，亦與被告所供與林貴英來臺初期約有3 個月同居
        ，嗣後林貴英離家，滯外不歸之情節相符，是否得據以
        逕認被告與林貴英之間係假結婚，亦有疑義；又林貴英
        個人具名所書立之同意書，核其內容林貴英於該書面中
        仍將被告以丈夫相稱，是否能作為被告假結婚之證據，
        即有可疑，且該同意書又係林貴英個人所書，而無被告
        任何簽章或已容許該同意書內容之表示，則該等同意書
        無論如何詮解，亦不得謂與被告有何關聯，且難認係被
        告犯罪之證據；另就林貴英之入出國日期證明書、大陸
        地區人民進入臺灣旅行證申請書、大陸地區人民進入臺
        灣地區保證書、結婚公證書、結婚登記申請書、戶籍謄
        本、中華民國臺灣地區入出境許可證、外籍配偶基本資
        料等文件，係任何與大陸地區人民結婚者（無論真結婚
        或假結婚者），申請大陸配偶來臺時均須具備之相關文
        件，實無從徒憑此而認定被告與林貴英即假結婚；而關
        於林貴英之大陸地區人民行方不明人口案件登記表、查
        察通報單及大陸地區人民行方不明查詢報表等書證，亦
        僅得證明林貴英有因莫名緣由離家一情，亦不得難遽認
        此即被告與林貴英假結婚之證據；是知公訴意旨所指之
        各項證據，均無作為認定被告與林貴英並非真結婚，而
        有行使使公務員登載不實事項文書及使大陸地區人民非
        法進入臺灣地區之犯行。
四、綜上所述，本件被告與林貴英自相識而結婚，均係由被告友
    人之大陸配偶即林貴英之同鄉友人乙○○介紹媒合而來；被
    告又確實負擔結婚所需之費用，甚至因此而借款以籌措該等
    結婚費用；再者，林貴英抵臺初期3 個月，均與被告同居一
    處，且由被告照養等事實；在在足認被告確實意在與林貴英
    結婚，且待之為真正配偶無訛，若被告既認其與林貴英間確
    有結婚之實，則自無使相關公務員登載被告與林貴英結婚之
    不實事項之「大陸地區人民進入臺灣地區保證書」、「中華
    民國臺灣地區旅行證」、「戶籍登記」等犯行，亦無所謂非
    法使大陸地區人民進入臺灣地區之行為；而公訴意旨所指各
    項證據，亦不足以認定被告有上開犯行，此外，又無其他任
    何積極之證據足資證明被告有本案所訴犯行，是依前揭刑事
    訴訟法之規定，尚不能證明被告犯罪，應為無罪之諭知。
據上論斷，應依刑事訴訟法第 301 條第 1 項，判決如主文。
本案經檢察官甲○○到庭執行職務。
中    華    民    國    95    年    3     月    8     日
                    刑事第二庭審判長法  官  邱永貴
                                    法  官  陳銘珠
                                    法  官  高思大
右正本證明與原本無異。
如不服本判決，應於判決送達後十日內，向本院提出上訴狀。
中    華    民    國    95    年    3     月    9     日
                                    書記官  蔡語珊


司法院資訊處製作；財團法人民間司法改革基金會備份。
